【裁判字號】    89,訴更(一),9
【裁判日期】    891115
【裁判案由】    詐欺
【裁判全文】
臺灣臺北地方法院刑事判決                        八十九年度訴更(一)字第九號
    公  訴  人  臺灣臺北地方法院檢察署檢察官
    被      告  甲○○
    選任辯護人  賴以祥
                羅明通
右列被告因詐欺案件，經檢察官提起公訴（八十五年度偵字第二０八六三號），被訴
行使業務登載不實文書部分，經臺灣高等法院八十八年度上訴字第一五九四號判決撤
銷發回（本院八十六年度訴字第一０七六號），本院判決如左：
    主  文
甲○○共同商業負責人連續以明知為不實之事項，而填製會計憑證，處有期徒刑肆月
。
    事  實
一、甲○○係信磐興業有限公司（以下簡稱信磐公司）負責人，張政逸係台北市○○
    路○段二八號一一樓之二金納得國際有限公司（以下簡稱金納得公司）負責人，
    乙○○在金納得公司擔任會計與財務之職務，為主辦會計之人員（二人均另案審
    結），二公司間素有交換支票使用之往來關係，甲○○明知「誼群實業有限公司
    」（以下簡稱誼群公司）並未向金納得公司購貨，與乙○○、張政逸基於共同概
    括犯意之聯絡，於民國八十三年七月間，明知並無銷售之事實，連續由甲○○提
    供誼群公司之資料為買受人名義，以供乙○○製作如附表所示日期、品名、金額
    分別為新臺幣（下同）十六萬五千元、二十六萬三千二百元、二十六萬五千元、
    十八萬七千元之不實內容之統一發票會計憑證四張，充作誼群公司向金納得公司
    購貨之憑證，並交付發票人為信磐公司，並經誼群公司公司背書，票號為ＡＨ0
    000000、0000000、0000000、0000000號，面額分
    別為十七萬五千元、八萬八千二百元、九萬元、十七萬五千元，付款人均為臺灣
    中小企業銀行吉林分行之支票四紙，再由乙○○分別先於八十三年八月十日持如
    附表所示編號二之統一發票及前揭票號ＡＨ0000000、0000000號
    支票二張，復於同年月十三日持如附表編號三所示之統一發票及前揭票號ＡＨ0
    000000、0000000號支票二張，二次前往臺灣中小企業銀行中山分
    行申請融資貸款，辦理票據貼現，取得資金以為金納得公司週轉之用，嗣上開支
    票提示後均不獲付款而遭退票。
二、案經金納得公司訴由臺灣臺北地方法院檢察署檢察官偵查起訴。
    理  由
一、訊據被告甲○○固不否認其為信磐公司負責人，並出具上開四紙支票交予金納得
    公司供換票之用，惟矢口否認涉有右揭犯行，辯稱：信磐公司與金納得公司僅有
    換票關係，無買賣交易關係，誼群公司為信磐公司客戶，伊互相介紹客戶，對金
    納得公司開具無交易事實之統一發票四紙並不知情；又統一發票得憑以抵稅，被
    告無要求金納得公司開具買受人為誼群公司之統一發票之理；況系爭不實之統一
    發票對誼群公司並無損害，與業務登載不實之罪有間云云。
二、經查：
    （一）卷附之如附表所示四張統一發票係由金納得公司開具，所表彰之出賣人金
          納得公司與買受人誼群公司之交易均屬虛偽，因金納得公司與信磐公司素
          有往來關係，誼群公司之資料係由被告甲○○所提供，開立該等發票純為
          金納得公司據以向銀行辦理貼現之情，已據被告於偵查中供稱：金納得公
          司之被告乙○○要求換票，誼群公司係伊公司之客戶，是被告乙○○找一
          個客戶作為抬頭，俾向銀行貼現，但事實上根本無交易，誼群公司之資料
          係由其提供者等語（參見八十五年十一月八日、十一日、八十六年三月五
          日偵訊筆錄），核與被告乙○○、張政逸在偵查中供述：係為了換票，並
          向銀行辦理票據貼現，實際上並無該四筆交易之情相符（參八十五年十一
          月十九日、八十六年一月二十一日、三月五日偵訊筆錄）。參以誼群公司
          之負責人蔡錫富於審理時證稱：誼群公司與信磐公司間有往來，認識被告
          甲○○等語（本院八十六年度訴字第一０七六號卷第六九、七０頁），足
          認誼群公司為信磐公司之客戶，誼群公司之資料係由被告甲○○所提供者
          ，金納得公司與誼群公司間實際上並無如附表所示四張統一發票之交易情
          事。同案被告乙○○於另案及本院審理證述中翻異前詞，先則辯稱金納得
          公司與誼群公司間確實有該四筆交易，嗣又改稱伊僅係依被告張逸政之指
          示，按會計作業流程辦理，不知道實際上有無交易云云，無非係為脫卸刑
          責之詞，洵不足採。
    （二）甲○○應金納得公司之要求，除提供誼群公司之資料予金納得公司製作不
          實之會計憑證，另交付發票人為信磐公司，並經誼群公司背書，票號為Ａ
          Ｈ0000000、0000000、0000000、0000000
          號，面額分別為十七萬五千元、八萬八千二百元、九萬元、十七萬五千元
          ，付款人均為臺灣中小企業銀行吉林分行之支票四紙，以為金納得公司得
          以向銀行辦理融資貸款，再由乙○○分別於八十三年八月十日持如附表所
          示編號二之統一發票及前揭票號ＡＨ0000000、0000000號
          支票二張，於同年月十三日持如附表編號三所示之統一發票及前揭票號Ａ
          Ｈ0000000、0000000號支票二張，二次前往臺灣中小企業
          銀行中山分行申請融資貸款，辦理票據貼現，取得資金以為金納得公司週
          轉之用之事實，有臺灣中小企業銀行中山分行八十七年十月二十六日八七
          中山字第００二七三號函暨所附之金納得公司申請融資貸款之授信動用申
          請書、借據、票據明細表、統一發票附於八十六年訴字第一０七六號案卷
          第二一一至二二四頁可稽，足認金納得公司因與銀行有授信往來關係，因
          與信磐公司素有換票之往來關係，乃由甲○○交付票據及提供誼群公司資
          料後，由金納得公司在授信額度內以前揭之支票及統一發票申請融資，以
          取得資金之運用。又查，系爭支票既均由信磐公司簽發，由誼群公司背書
          ，是金納得公司會計人員乙○○持以向銀行為金納得公司辦理融資，自須
          提供以誼群公司為買受人之交易憑證；又金納得公司開立之如附表所示之
          統一發票均已申報營業稅，並由誼群公司持以申報扣抵等情，有台北稅捐
          稽徵處中南分處八十六年十月三十日北市稽中南（甲）字第三五五八五號
          函附專案申請調檔統一發票查核清單、同處八十七年六月六日北市稽大安
          甲字第八七０二六四一０００號函附專案申請調檔統一發票查核清單、中
          北分處八十七年六月四日北市稽中北甲字第八七０一四六七四００號函附
          於本院八十六年訴字第一０七六號卷可徵，惟本案乙○○製作不實之統一
          發票會計憑證，供金納得公司辦理融資貸款，致生損害者乃臺灣中小企銀
          行中山分行之債權憑信性及稅捐機關就稅務資料管理之正確性，從而，被
          告辯以誼群公司並未受損害，不構成犯罪，及其無提供誼群公司資料以扣
          抵稅款之犯罪動機云云，委不足採。
    （三）金納得公司連同被告張政逸、乙○○僅員工五、六人，被告張政逸為金納
          得公司之登記名義之負責人，且為實際負責人，被告乙○○則為會計，兼
          財務總管，已據證人即曾任職金納得公司之小妹周婉萍、出納紀淑媛、外
          務歐陽偉到庭證述甚詳（參本院八十六年訴字第一０七六號案卷八十七年
          十一月五日、十一日、十九日訊問筆錄）。被告乙○○為金納得公司主辦
          會計之人甚明，至被告張政逸係金納得公司之實際負責人，依金納得公司
          之規模，被告張政逸顯不可能不知金納得公司與信磐公司換票及向銀行辦
          理票貼，以為資金週轉之用，而被告乙○○虛開發票，無非亦係使金納得
          公司得以順利向銀行票貼，對自己本身之利益亦屬有限，是被告張政逸顯
          對於虛開發票以使信磐公司交付之支票得以辦理票貼一節有所知悉，是以
          同案被告張政逸嗣以：伊僅係金納得公司名義上之負責人，金納得公司之
          財務均由被告乙○○處理，伊不知道與信磐公司換票及虛開統一發票情事
          云云置辯；及同案被告乙○○所辯：伊僅係金納得公司之會計，並未負責
          或接觸公司其他業務，亦不知與信磐公司換票事宜，有關開立統一發票係
          依被告張逸政之指示處理，伊不知實際上買賣雙方並無交易云云，均非可
          信。
    （四）綜上足認，本件如附表所示之四紙統一發票係由金納得公司所填製，其內
          容確屬不實，被告明知無交易事實仍提供誼群公司之資料供金納得公司製
          作不實之統一發票，堪予認定，本件事證明確，應予依法論科。
三、按統一發票為八十四年五月十八日修正前商業會計法第十三條第一款（即現行法
    第十五條第一款）所列之原始憑證，屬商業會計憑證之一種。又商業會計法第六
    十六條第一款（即現行法之第七十一條第一款）以明知為不實之事項，而填製會
    計憑證或記入帳冊之罪，原即含有業務上登載不實之本質，為刑法第二百十五條
    之特別規定，不另論刑法第二百十五條之罪，最高法院八十七年度台上字第四三
    九一號判決、八十八年度台上字第一一四九號判決參照。又被告行為後，商業會
    計法已於八十四年五月十九日修正公布，將原六十六條之罪改列為第七十一條，
    其法定最高刑度均為有期徒刑五年，最低刑前者為三萬銀元（提高三倍）以下，
    後者則為新台幣十五萬元以下，比較新舊法規定，新法並無有利於被告，自應以
    行為時之法律論處。是本件被告與張政逸（金納得公司之負責人），乙○○（金
    納得公司主辦會計事務之人），共同明知與誼群公司間無如附表所示之四筆交易
    ，虛偽製作不實之統一發票四張，所為核係犯修正前商業會計法第六十六條第一
    款之明知為不實之事項，而填製會計憑證罪，公訴人認係犯刑法二百十五條之業
    務上登載不實罪，起訴法條尚有未洽，應予變更。被告與張政逸、乙○○間有犯
    意聯絡及行為分擔，被告雖無特定關係，仍為共同正犯。被告先後犯行，時間緊
    接，罪名與構成要件相同，顯係基於概括犯意而為，為連續犯，依法以一罪論，
    並加重其刑。爰審酌被告犯罪之動機、目的、手段、智識程度、所生危害及犯罪
    後否認犯行之態度等一切情狀，量處如主文所示之刑，以資懲儆。
據上論斷，應依刑事訴訟法第二百九十九條第一項前段、第三百條，修正前商業會計
法第六十六條第一款，刑法第十一條前段、第二條第一項後段、第二十八條、第五十
六條，罰金罰鍰提高標準條例第一條前段，判決如主文。
中     華     民     國    八十九   年       十一     月       十五     日
                             臺灣臺北法院刑事第一庭
                                       法  官  李莉苓
右正本證明與原本無異。
如不服本判決，應於收受送達後十日內，向本院提出上訴狀。
                                       書記官  林慧君
中     華     民     國    八十九   年       十一     月      二十      日
附錄本案論罪科刑法條全文
修正前商業會計法第六十六條第一款
商業負責人，主辦及經辦會計人員，有左列各款情事之一者，處五年以下有期徒刑拘
役或一萬元以下罰金：
一、以明知為不實之事項而填製會計憑證或記入帳冊者。
二、故意使應保存之會計憑證、帳薄報表滅失毀損者。
三、意圖不法之利益，而變造會計憑證、帳薄報表內容或撕毀其頁數者。
附  表
編號   日  期                  品名    金        額   統一發票號碼
一     八十三年七月二十一日    麥片    一六五０００   ＶＺ00000000
0     0十三年八月三日        麥粉    二六三二００   ＶＺ00000000
0     0十三年八月六日        麥粉    二六五０００   ＶＺ00000000
0     0十三年八月十六日      麥粉    一八七０００   ＶＵ00000000


司法院資訊處製作；財團法人民間司法改革基金會備份。
